【裁判字號】    98,重訴,130
【裁判日期】    990129
【裁判案由】    損害賠償
【裁判全文】
臺灣彰化地方法院民事判決             98年度重訴字第130號
原      告  丙○
            甲○○
兼上一人
訴訟代理人  丁○○
兼上三人
訴訟代理人  乙○○
被      告  戊○○
訴訟代理人  李明海律師
複  代理人  楊宛瑜律師
上列當事人間請求損害賠償事件，經原告提起刑事附帶民事訴訟
請求損害賠償（98年度交重附民字第2號），經本院刑事庭裁定
移送，本院於民國99年1月28日言詞辯論終結，茲判決如下：
    主      文
被告應給付原告丙○新臺幣壹佰壹拾貳萬參仟貳佰貳拾貳元、應
給付丁○○、乙○○、甲○○各新臺幣參拾柒萬伍仟元，及均自
九十八年一月二十二月起至清償日止，按週年利率百分之五計算
之利息。
訴訟費用由被告負擔百分之17，由原告丙○負擔百分之44、由原
告甲○○、丁○○、乙○○各負擔百分之13。
本判決第一項原告丙○以新台幣參拾捌萬元、原告丁○○、乙○○、甲○○各以新台幣壹拾貳萬伍仟元供擔保後得假執行；但被
告如以新台幣壹佰壹拾貳萬參仟貳佰貳拾貳元為原告丙○、各以
新台幣參拾柒萬伍仟元為原告丁○○、乙○○、甲○○供擔保後
，得免為假執行。
原告其餘假執行之聲請駁回。
    事實及理由
一、本件原告起訴主張：
  (一)被告於民國97年8月31日6時44分許，駕駛車牌號碼QT─0307
    號自用小客車，沿彰化縣彰化市○○路由東往西方向行駛，
    途經光復路與民生路交岔路口時，原應注意汽車駛至交岔路
    口，應遵守燈光號誌之指示，並應注意車前狀況，隨時採取
    必要之安全措施，而當時天候晴，日間有自然光線、柏油路
    面乾燥無缺陷、無障礙物、視距良好，又無其他不能注意之
    情事，竟疏於注意，於燈光號誌已轉換為紅燈之際，仍闖紅
    燈通行上開路口，適有原告丙○騎乘車牌號碼KGS─455號重
    型機車搭載伊妻李王寶珠，沿民生路自南向北方向行駛至上
    揭交岔路口，迨被告見狀欲煞避已嫌不及，兩車發生碰撞，
    原告丙○及李王寶珠因此人車倒地，致使原告丙○受有頭部
    外傷合併右眼挫傷瘀血及第四、五腰椎滑脫、第四、五節頸
    椎滑脫、第三節胸椎壓迫性骨折等傷害，李王寶珠則受有右
    側脛、腓骨開放性骨折、右側股骨骨折、頭部外傷合併蜘蛛
    網膜下出血、胸部挫傷合併左側第三之五肋骨骨折等傷害，
    經送醫急救仍因敗血性休克傷重不治死亡。
  (二)原告丙○當時除腰椎受傷外，因頭部嚴重撞擊，雖住院三天
    但因無立即生命危險，且須照料加護病房之被害人李王寶珠
    ，家屬人力難以負荷，因此住院三日後即回家療養，後因發
    覺頸部有異，於98年11月10日之門診至彰化基督教醫院複診
    ，診斷出第四、五節頸椎滑脫症及第三節胸椎壓迫性骨折，
    ，醫師表示除開刀外，恐難痊癒，惟因原告丙○年事已高，
    相對風險亦提高，建議頸部及胸護具治療，故以在家穿護具
    取代開刀，現仍治療中，再者，事故後原告丙○已暴瘦20多
    公斤，頭部受創嚴重彎曲，迄今無法抬頭，亦無法久坐，行
    動不便，走路顛簸，前須配戴護具由家人專心照顧，居家如
    同軟禁，社交圈完全斷絕，出門須家人接送，精神受到嚴重
    折磨，絕非僅止於住院三天，休息半個月之醫療報告所能涵
    蓋。
  (三)原告丙○為訴外人李王寶珠之夫，原告丁○○、乙○○、甲○○為訴外人李王寶珠之子，爰依民法第184條第1項、第19
    2條第1項、第193第1項、第194條及第195條規定，求為判命
    被告應賠償所受損害如下：1.原告丙○部分：(1)為訴外人李
    王寶珠支付：醫藥費用新台幣（下同）13,497元；殯葬
    費用35萬元；精神慰撫金200萬元：原告與其妻李王寶珠
    感情甚篤，家庭生活美滿，自事故發生後，一夕之間破滅殆
    盡，原告丙○午夜經常無法安然入睡，十分痛苦，內心所受
    煎熬，自是一般人無法想像，根本無法想像未來日子如何度
    過，爰此請求被告應給付精神慰撫金200萬元，以資慰藉；
    (2)原告丙○因被告過失所受傷害：醫藥費用9,900元；
    看護費用24萬元：事故發生迄今已4個多月，原告丙○仍須
    整天穿著護具，行動不便，雖由其家屬看護，仍應比照職業
    看護，爰依每日2,000元計算，請求24萬元之看護費用；
    減少薪資收入共1,256,250元：原告丙○擔任廟宇之工作，
    每月薪資20,100元，並不須重大且粗重之負擔，此有97年1
    至9月薪資所得17萬元扣繳憑單可證，至少尚可工作5年，加
    計半個月年終，共1,256,250元，此由原告丙○住院期間，
    其中三天自行僱請他人代理看廟支付2,010元即可為證；
    將來復健治療所需費用40萬元：每年以8萬元計，將來至少
    需持續治療5年；增加生活上之支出共28,700元：原告丙○受傷後須穿戴輔具、護具，預計花費28,700元；精神慰
    撫金200萬元：原告丙○本有正常工作及生活，詎因被告闖
    紅燈之行為，致受前述頭部外傷等傷害，生活上已無法自理
    ，工作亦已辭任，內心所受煎熬，自是一般人難以想像，爰
    此請求被告應給付精神慰撫金200萬元，以資慰藉。2.原告
    丁○○、乙○○、甲○○部分別各為200萬元：原告丁○○
    、乙○○、甲○○為訴外人李王寶珠之子，自幼秉承庭訓，
    與母感情深厚，對母親之教誨養育之恩，時時刻刻不敢怠慢
    忘卻，正值原告丁○○、乙○○、甲○○報答母親養育之恩
    情時，母親卻因此事故而身亡，原告丁○○、乙○○、甲○○內心所受痛苦，自非言語所能形容，故向被告請求給付原
    告丁○○、乙○○、甲○○各200萬元之精神慰撫金等情。
    並聲明：1.被告應給付給付原告丙○6,298,347元，及自起
    訴狀繕本送達之翌日起至清償日止，按週年利率百分之5計
    算之利息。2.被告應給付給付原告丁○○200萬元，及自起
    訴狀繕本送達之翌日起至清償日止，按週年利率百分之5計
    算之利息。3.被告應給付給付原告乙○○200萬元，及自起
    訴狀繕本送達之翌日起至清償日止，按週年利率百分之5計
    算之利息。4.被告應給付給付原告甲○○200萬元，及自起
    訴狀繕本送達之翌日起至清償日止，按週年利率百分之5計
    算之利息。5.訴訟費用由被告負擔。6.原告等願供擔保，請
    准宣告假執行。
二、被告則以：
  (一)原告等請求賠償李王寶珠死亡之損害部分醫療費用13,497
    元，被告願予賠償，殯葬費用原告等提出禮儀用品收據7紙
    ，主張殯葬費用合計35萬元部份，被告願予賠償，又精神慰
    撫金部分，李王寶珠因本件車禍而死亡，原告等身為其配偶
    及兒子固然受有精神上之痛苦，然被告之資產經歷97年下半
    年之金融風暴，幾已損失殆盡，名下唯一之不動產亦尚有抵
    押貸款，如予拍賣尚不足抵償抵押債權，實無財產價值可言
    。又被告年近70，並無謀生能力，從而參酌兩造之資力原告
    等請求每人各200萬元之精神上之慰撫金，顯屬過高，應不
    予准許。
  (二)原告丙○所受傷害之損害賠償部分中，本件原告丙○主張因
    本件車禍而支出醫藥費用9,900元，惟經財團法人彰化基督
    教醫院98年11月7日九十八彰基醫事字第098110020號函，原
    告丙○自97年8月31日至回函日止之醫療費用總額為9,136元
    ，故原告逾9136元之請求部分，應無理由；看護費用部分，
    按財團法人彰化基督教醫院98年11月7日九十八彰基醫事字
    第098110020號函說明一所述，原告丙○因本件車禍所受之
    傷害需專人照護之時間僅需2周，故原告得請求之看護費用
    以每日2,000元計算，總計僅須28,000元，原告逾此金額之
    請求無理由；再者，減少薪資收入部分，原告丙○因本件車
    禍所受傷害應屬輕微，依彰化基督教醫院回函說明一所述於
    出院後4週即可回復一般日常生活，再觀諸原告所提原證十
    號證明書所示係自動請辭，足知原告丙○應屬高齡自認不適
    宜勞動而自動辭退工作，並非因本次車禍受有何減少薪資收
    入之損害，從而其請求減少薪資收入之損害顯無理由，又原
    告其住院三天自行僱請他人代理看廟云云，僅係空言主張，
    並無憑據，亦顯無理由。復觀將來復健治療之費用部分，依
    彰化基督教醫院回函說明原告丙○出院後四週即可回復一般
    日常生活，顯見其並無復健治療之必要，從而原告此部份之
    請求顯無理由；至於增加生活上之費用部分，原告丙○謂其
    受傷後必須穿戴護具等，因而預計花費28,700元，惟按彰化
    基督教醫院回函說明原告丙○於97年9月2日出院後4週即可
    回復健康，此外並無復健治療之必要，足知其所受傷害於97
    年10月2日即已復原，並無穿戴輔具、護具之必要，從而其
    提出97年11月、12月發票主張因本件車禍所受傷害而有穿戴
    輔具、護具之必要，顯非真實而無理由。末者，關於精神慰
    撫金部分，原告丙○因本件車禍所受傷害休養4週即可復原
    ，其所受傷害至屬輕微，縱令受有精神上之痛苦，亦甚輕微
    ，其請求精神上之慰撫金200萬元，顯屬過高，應無理由等
    語為辯。並聲明：1.原告之訴駁回；2.訴訟費用由原告負擔
    ；3.如受不利判決，被告願供擔保免為假執行。
三、查原告主張被告於民國97年8月31日6時44分許，駕駛車牌號
    碼QT─0307號自用小客車，沿彰化縣彰化市○○路由東往西
    方向行駛，途經光復路與民生路交岔路口時，原應注意汽車
    駛至交岔路口，應遵守燈光號誌之指示，並應注意車前狀況
    ，隨時採取必要之安全措施，而當時天候晴，日間有自然光
    線、柏油路面乾燥無缺陷、無障礙物、視距良好，又無其他
    不能注意之情事，竟疏於注意，於燈光號誌已轉換為紅燈之
    際，仍闖紅燈通行上開路口，適有原告丙○騎乘車牌號碼
    KGS─455號重型機車搭載伊妻李王寶珠，沿民生路自南向北
    方向行駛至上揭交岔路口，迨被告見狀欲煞避已嫌不及，兩
    車發生碰撞，原告丙○及李王寶珠因此人車倒地，致使原告
    丙○受有頭部外傷合併右眼挫傷瘀血及第四、五腰椎滑脫等
    傷害、第四、五節頸椎滑脫、第三節胸椎壓迫性骨折，李王
    寶珠則受有右側脛、腓骨開放性骨折、右側股骨骨折、頭部
    外傷合併蜘蛛網膜下出血、胸部挫傷合併左側第三之五肋骨
    骨折等傷害，經送醫急救仍因敗血性休克傷重不治死亡等情
    ，業據其提出財團法人彰化基督教醫院（簡稱彰基醫院）97
    年9月9日及97年11月10日診斷書二紙、台灣彰化地方法院檢
    察署相驗屍體證明書暨起訴書、戶籍謄本等為證，被告因本
    件車禍犯有過失致死及傷害罪行，業經本院97年度交易字第
    283號及台灣高等法院台中分院98年度交上易字第1644號刑
    事判決判處有期徒刑8月確定在案等情，亦經調取上開刑事
    案卷核閱屬實，被告則對於原告主張車禍發生之事實及其應
    負過失責任不予爭執，是原告之上開主張，堪信為真。
四、又查，本件原告主張依民法第184條第1項前段、第192條第
    1項、第193條第1項、第195條第1項之規定，訴請被告給付
    醫藥費、看護費、醫療相關費用、交通費、減少勞動能力之
    損失及非財產上之精神賠償，得請求之金額分論如左：
  (一)原告丙○部分：
    1.原告丙○主張其為被害人李王寶珠支出醫藥費13,497元及
      喪葬費35萬元，業據其提出彰基醫院門診及住院收據6紙
      、喪葬費收據6紙為證，復為被告所不爭執，原告丙○此
      部分請求之金額共計363,l497元，為有理由。
    2.醫藥費部分：原告主張其因本件車禍受傷而支出醫療費用
      9,900元，並提出彰基醫院門診收據為證，其最後一次門
      診收據日期為98年10月14日，依原告提出之上開收據計算
      ，醫藥費總金額僅為8566元，經本院向彰基醫院查詢結果
      ，原告丙○自97年8月31日起至98年11月7日止之醫療費用
      總額為9136元等情，此有彰基醫院98年11月7日九十八彰
      基醫事字第098110020號函附卷可稽，故原告丙○其因本
      件車禍受傷得請求賠償之醫療費用應為9136元，逾此金額
      部分之請求無理由。
    3.增加生活上必要之支出：看護費部分：原告丙○主張其
      自車禍發生後迄今四個月需專人照顧，並由家人照顧，以
      一天2000元計算，請求看護費24萬元云云。惟經本院向彰
      基醫院查詢結果，原告所受之傷害，於出院後需專人照護
      約2週，其可回復一般日常生活約須4週之時間，此有上開
      彰基醫院98年11日7日函覆內容可憑，因此原告可請求之
      看護費用日數應為2週即14日，原告雖未僱用專業看護，
      而由親屬代為照顧，固係出於親情，但親屬看護所付出之
      勞力，並非不能評價為金錢，故應衡量及比照僱用看護之
      情形，核計看護費用，以每日看護費用2,000元計算，原
      告此期間得請求看護費用為28,000元，逾此部份之請求則
      無理由。醫療用品28700元：原告主張其受傷須穿戴護
      具，並提出統一發票2張影本為證，發票上記載之品名為
      背架、頸圈，依彰基醫院97年11月10日診斷書之記載：「
      診斷：第四、五腰椎滑脫及第三節胸椎壓迫性骨折。證明
      及醫矚：病人因上述疾患於本院就診宜使用頸部及胸部護
      具治療」，因此背架及頸圈顯與原告所受傷害之治療相關
      ，此部份之請求為有理由。將來復健治療所需之費用40
      萬元：原告稱其因車禍受傷尚需持續復健治療5年，每年
      所需費用（包含醫療、復健器材及營養品等）為8萬元云
      云。然未據其提出經醫師評估之證明或任何單據，難認有
      支出之必要性，是此部份之請求為無理由
    4.減少勞動能力之損失部分：原告主張其車禍發生前擔任廟
      宇辦事員工作，並不須重大而粗重之負擔，每月薪資2010
      0元，至少尚可工作5年，於車禍後遭廟方辭退，故包含0.
      5個月之年終獎金在內，共減少勞動損失1,256,250元云云
      ，並提出彰化縣彩鳳庵管理委員會證明書及97年度各類所
      得扣繳暨免扣繳憑單為證，依上開扣繳憑單所示原告97年
      1月至9月之薪資總額為170,000元，因此其每月薪資平均
      應為18,889元，再核以上開彰基醫院98年11月7日函覆內
      容所示，原告約4週後即可回復一般日常生活，是原告所
      其擔任之廟宇辦事員既無須擔負粗重工作，則其於車禍四
      週後應可再擔負此項工作，因此其喪失勞動能力之時間應
      為4週即一個月，縱其係因受傷暫時無法工作而遭廟方辭
      退亦同，況原告受傷時已高齡81歲，其稱尚可再工作5年
      亦無所據，故原告請求5年喪失勞動能力之損失顯屬無據
      ，綜上，原告可請求之減少勞動收入所得應一個月即18,
      889元。
    5.非財產上損害部分：本院斟酌被害人李王寶珠為原告丙○
      之配偶，死亡時已77歲（內政部98年公布女性平均餘命為
      82歲），以平均餘命計算最多為5年，原告丙○喪偶之痛
      程度雖為嚴重，然以自然死亡而言尚非數年內所不可預期
      ，而原告丙○本身所受之傷害情形較輕，但其年歲已大，
      所需回復之時間較長，暨所受之精神上痛苦亦較鉅，另97
      年度原告丙○有房屋1棟、土地3筆、利息所得113筆，被
      告（31年4月1日生）年66歲，97年度財產有股利所得29筆
      、投資38筆、房屋1棟、土地1筆、汽車1輛等情，此有稅
      務電子閘門財產所得調件明細表可稽，核以兩造之財產、
      身分、地位及經濟狀況等關係定之，認原告丙○就其配偶
      死亡部分其可請求非財產上之賠償為90萬元，其本身受傷
      可請求之非財產上損失為15萬元，故原告可請求非財產損
      失之精神賠償合計為105萬元。
    6.綜上，原告丙○得請求被告賠償之金額為1,498,222元。
  (二)原告丁○○、乙○○、甲○○部分：被害人李王寶珠為原告
    丁○○等三人之母，渠等因喪母所受之精神上痛苦固匪淺，
    惟李王寶珠已高齡77歲，原告乙○○54歲、名下有房屋2棟
    、土地3筆、汽車1輛、投資12筆、股利及薪資所得，原告甲○○51歲、名下有房屋2棟、土地3筆、投資10筆、股利及薪
    資所得，原告丁○○56歲、名下有房屋2棟、土地3筆、汽車
    1輛、利息及薪資所得等情，此有渠等稅務電子閘門財產所
    得調件明細表可考，核以兩造之財產、身分、地位及經濟狀
    況等關係定之，認原告丁○○等三人就其母死亡部分各可請
    求非財產上之賠償為75萬元。
五、再按保險人依本法規定給付之保險金，視為加害人或被保險
    人損害賠償金額之一部分；加害人或被保險人受賠償請求時
    ，得扣除之，強制汽車責任保險法第30條定有明文。查原告
    等就李王寶珠死亡部份已向保險公司取得強制汽車責任保險
    金各375,000元，此有原告提出之理賠轉帳資料足憑，復為
    被告所不爭執，因此原告得請求被告賠償之金額尚應扣除上
    開已領取之保險金，扣除後原告丙○得請求之金額為1,123,
    222元、原告丁○○、乙○○、甲○○等三人各得請求之金
    額為375,000元。
六、從而，原告依侵權行為之規定得向被告請求之金額丙○為1,
    123,222元、原告丁○○、乙○○、甲○○等三人各為375,0
    00元，及均自起訴狀繕本送達翌日（即98年1月22日）起至
    清償日止按年利率百分之五計算之利息，即有理由，應予准
    許，逾此部分之請求則無理由，應予駁回。
七、兩造均陳明願供擔保，聲請宣告假執行及免為假執行，就原
    告勝訴部份，均核無不合，爰分別酌定相當之擔保金額宣告
    之；其餘假執行之聲請，因訴之駁回而失所附麗，不予准許
    ，併此敘明。
八、結論：本件原告之訴為一部有理由、一部無理由，並依民事
    訴訟法第79條、第85條第1項但書、第390條第2項、第392條
    第2項，判決如主文。
中    華    民    國    99    年     1    月    29    日
                  民事第一庭    法  官  黃倩玲
以上正本係照原本作成。
如對判決上訴，應於判決送達後20日內向本院提出上訴狀。
中    華    民    國    99    年     1    月    29    日
                                書記官  黃幼華

司法院資訊處製作；財團法人民間司法改革基金會備份。
